臺灣臺中地方法院民事判決　100年度訴字第1322號
原　　　告　尤舜民
原　　　告　尤芊雅
前列二人共同
訴訟代理人　蔡慶文律師
被　　　告　兆豐國際商業銀行股份有限公司
法定代理人　傅燕嶸
訴訟代理人　阮俊堯
上列當事人間債務人異議之訴事件，本院於民國100年6月22日言
詞辯論終結，判決如下：
    主    文
本院100年度司執字第17973號返還借款強制執行事件對原告所為
之強制執行程序，於逾原告繼承尤利來之遺產範圍外部分，應予
撤銷。
訴訟費用由被告負擔。
    事實及理由
一、原告起訴主張：
  (一)緣主債務人崑良貿易有限公司邀同原告尤舜民、尤芊雅之父
    即被繼承人尤利來擔任保證人向被告借款，於民國（下同）
    85年8月1日起發生代負履行責任之保證契約債務，其後被繼
    承人尤利來於85年12月19日死亡，原告尤舜民、尤芊雅為繼
    承人，均未依民法繼承編修正施行前之法定期間為限定或拋
    棄繼承。嗣被告執前述債權聲請強制執行，經  鈞院100 年
    度司執字第17973號於100年3月間分別就原告尤舜民對第三
    人五弘科企業公司之薪資債權、原告尤舜民所有在第三人富
    邦證券南屯分公司集保帳戶內之上巿、上櫃或興櫃股票、原
    告尤芊雅對第三人聯龍企業有限公司之薪資債權實施強制執
    行在案。惟查，原告尤舜民、尤芊雅所繼承者，係繼承開始
    以前已發生代負履行責任之保證契約債務，原告因無從知悉
    系爭保證契約債務存在致未及時辦理限定或拋棄繼承。又原
    告尤舜民、尤芊雅分別於72年11月12日、75年2月17日出生
    ，85年12月19日繼承開始時，原告尤舜民年僅13歲，尤芊雅
    年僅10歲，均為限制行為能力人，此有戶籍謄本可稽，原告
    於繼承開始時因年幼不諳法律，致未能於民法繼承編修正施
    行前之法定期間為限定或拋棄繼承，且被繼承人尤利來死亡
    時未留有任何積極遺產，亦有財政部臺灣省中區國稅局財產
    歸屬資料清單及全國贈與資料清單足按。是系爭繼承債務倘
    由原告繼續履行，顯失公平，原告自得依民法繼承編施行法
    第1條之1第2項規定：「繼承在民法繼承編中華民國96年12
    月14日修正施行前開始，繼承人於繼承開始時為無行為能力
    人或限制行為能力人，未能於修正施行前之法定期間為限定
    或拋棄繼承，由其繼續履行繼承債務顯失公平者，於修正施
    行後，以所得遺產為限，負清償責任。」暨同法第1條之3第
    2項規定：「繼承在民法繼承編中華民國98年5月22日修正施
    行前開始，繼承人對於繼承開始以前已發生代負履行責任之
    保證契約債務，由其繼續履行債務顯失公平者，以所得遺產
    為限，負清償責任。」對被告主張以所得遺產為限，負清償
    責任。
  (二)又85年8月1日起發生之系爭代負履行責任之保證契約債務，
    係肇自被繼承人尤利來擔任崑良貿易有限公司向被告借款之
    保證人而來，衡情尤利來為系爭借款保證人之事，非必告知
    家人；況原告尤舜民、尤芊雅分別於72年11月12日、75年2
    月17日出生，斯時原告尚處於稚齡、未悉世事之階段，實無
    從知悉系爭保證契約債務存在，故未能於85年12月19日繼承
    開始時及時於民法繼承編修正施行前之法定期間為限定或拋
    棄繼承。又繼承開始時原告尤舜民、尤芊雅分別年僅13歲與
    10 歲，均為不諳法律之限制行為能力人，其法定代理人（
    即原告之母親）未及時於民法繼承編修正施行前之法定期間
    徵詢原告意見為限定或拋棄繼承，衡諸被繼承人尤利來死亡
    時未留有任何積極遺產，顯有不足清償尤利來生前所負債務
    之情事。是系爭繼承債務倘由原告繼續履行，顯失公平，原
    告主張依民法繼承編施行法第1條之1第2項規定，以所得遺
    產為限，負清償責任，於法自屬有據。
  (三)綜上所陳，本件應以原告所得遺產為限，就繼承債務負清償
    責任。爰依強制執行法第14條第1項前段、第15條前段、民
    法繼承編施行法第1條之1第2項、第1條之3第2項之規定，提
    起本件訴訟。並聲明如主文第一項所示。
二、被告方面則辯稱略以：
  (一)原告之父即被繼承人尤利來於85年12月19日死亡，原告等於
    繼承開始時雖均為限制行為能力人，惟因其法定代理人（即
    原告之母）黃育美亦同時擔任系爭借款之連帶保證人，且原
    告與黃育美於當時有共同生活之事實，原告之法定代理人黃
    育美於被繼承人尤利來死亡時，斷無不可知可代原告等拋棄
    或限定繼承之理，是原告等陳稱其因無從知悉系爭保證債務
    存在致未及時辦理限定或拋棄繼承，由其等繼續履行債務顯
    失公平，顯不足採。
  (二)另退步言，縱使認為由原告等繼續履行債務有顯失公平之情
    事，原告等亦應以其繼承之遺產代負履行責任，而原告等於
    被繼承人死亡時是否繼承有積極財產，應由原告等檢附被繼
    承人死亡時之國稅局遺產稅申報資料，以資證明。
三、得心證之理由：
  (一)原告主張之事實，業據原告提出被繼承人尤利來之戶籍謄本
    、本院100年3月4日中院彥民執100司執九字第17973號行命
    令影本乙件、本院100年3月15日暨100年3月23日中院彥民執
    100司執九字第17973號執行命令影本各乙件、本院100年3
    月4日暨100年3月21日中院彥民執100司執九字第17973號執
    行命令影本各乙件、戶籍謄本影本乙件、財政部臺灣省中區
    國稅局財產歸屬資料清單影本乙件、全國贈與資料清單影本
    乙件等為證，且為被告所不爭執，應可認原告主張之事實為
    真實。
  (二)按繼承在民法繼承編中華民國96年12月14日修正施行前開始
    ，繼承人於繼承開始時為無行為能力人或限制行為能力人，
    未能於修正施行前之法定期間為限定或拋棄繼承，由其繼續
    履行繼承債務顯失公平者，於修正施行後，以所得遺產為限
    ，負清償責任。民法繼承篇施行法第1條之1第2項定有明文
    。而其立法理由謂：又本次修正之民法第1153條第2項已明
    定無行為能力人及限制行為能力人對被繼承人之債務，僅以
    所得遺產為限，負清償責任。惟另鑑於本法施行前之繼承事
    件中，無行為能力人或限制行為能力人之繼承人，未能於法
    定期間主張限定或拋棄繼承者，而至今仍承受繼承債務，以
    致影響其生存權及人格發展，顯有失公平，為保障此等繼承
    人之權益，允宜設一保護規定，爰增訂第2項規定。再按「
    民國98年6月10日增訂公布民法繼承編施行法第1條之3第2項
    規定：『繼承在民法繼承編中華民國98年5月22日修正施行
    前開始，繼承人對於繼承開始以前已發生代負履行責任之保
    證契約債務，由其繼續履行債務顯失公平者，以所得遺產為
    限，負清償責任。』，窺其立法旨意，乃認現代社會福利國
    家，應讓社會經濟弱者之生活能達一般人基本生活水準，並
    有消弭貧窮，改善提升其生活品質之作為義務，以保障憲法
    第15條之生存權。現行實務上繼承人因繼承而承受債務，屬
    無法獲悉且最常發生者，莫過於繼承人繼承被繼承人之保證
    契約債務，蓋保證人保證責任之發生，繫諸主債務人是否履
    行債務，與一般債務人負擔自己債務責任之情形不同，故相
    較於一般債務，保證契約債務之存在，保證人之繼承人顯較
    難知悉。又債權人貸予借款時所評估者，乃為主債務人及保
    證人本身之資力，通常不會就保證人之繼承人之資力併予評
    估。從而繼承人如因而繼承保證契約債務以致影響其財產權
    及生存權，國家即有加以保護之必要。且本次民法修正既已
    改採『繼承人負限定責任為原則』之制度，自宜同時溯及保
    護此等繼承人。」最高法院99年度臺上字第936號，著有判
    決。本件原告尤舜民、尤芊雅分別於72年11月12日、75年2
    月17日出生，原告2人於85年12月19日繼承開始時，原告尤
    舜民年僅13歲，尤芊雅年僅10歲，均為限制行為能力人，此
    有戶籍謄本可稽，原告於繼承開始時因年幼不諳法律，致未
    能於民法繼承編修正施行前之法定期間為限定或拋棄繼承，
    且被繼承人尤利來死亡時未留有任何積極遺產，亦有財政部
    臺灣省中區國稅局財產歸屬資料清單及全國贈與資料清單足
    按。是系爭繼承債務倘由原告繼續履行，顯失公平。另被告
    雖辯稱：因原告於繼承發生當時之法定代理人（即原告之母
    ）黃育美亦同時擔任系爭借款之連帶保證人，且原告與黃育
    美於當時有共同生活之事實，原告之法定代理人黃育美於被
    繼承人尤利來死亡時，斷無不可知可代原告等拋棄或限定繼
    承之理云云。然按，民法施行法第1條之1第2項本就係為民
    法修正施行前之繼承事件中，無行為能力人或限制行為能力
    人之繼承人，未能於法定期間主張限定或拋棄繼承者，而至
    今仍承受繼承債務，以致影響其生存權及人格發展，顯有失
    公平，為保障此等繼承人之權益，而設此一保護規定，是原
    告於繼承當時之法定代理人縱然知悉可代原告拋棄或限定繼
    承而未為，為保護限制行為能力人之繼承人，原告於成年後
    ，自得依民法繼承編施行法第1條之1第2項規定主張限定繼
    承。是原告依民法繼承編施行法第1條之1第2項規定對被告
    主張以所得遺產為限，負清償責任，應屬有據。
  (三)再查，原告尤舜民、尤芊雅所繼承者，係繼承開始以前已發
    生代負履行責任之保證契約債務，上開保證契約債務之主債
    務人為崑良貿易有限公司，原告並未因系爭保證契約獲取任
    何利益，且原告並未自被繼承人處繼承或受贈任何積極財產
    。另參諸本件被告聲請對原告尤舜民、尤芊雅強制執行之標
    的均係原告2人之薪資及股票，而系爭債權高達2,144,349元
    ，並須負擔自85年8月1日起至清償日止按週年利率百分之
    10.9計算之利息，倘由原告繼續履行上述保證債務，亦勢將
    造成原告經濟生活之重大負擔，毋寧過苛，並有礙原告生存
    權、財產權之保障及人格發展，自屬顯失公平。原告依民法
    繼承編施行法第1條之3第2項規定：「繼承在民法繼承編中
    華民國98年5月22日修正施行前開始，繼承人對於繼承開始
    以前已發生代負履行責任之保證契約債務，由其繼續履行債
    務顯失公平者，以所得遺產為限，負清償責任。」對被告主
    張以所得遺產為限，負清償責任，亦屬有據。
  (四)綜上，原告依強制執行法第14條第1項前段、民法繼承編施
    行法第1條之1第2項、第1條之3第2項之規定，請求本院100
    年度司執字第17973號返還借款強制執行事件對原告所為之
    強制執行程序，於逾原告繼承尤利來之遺產範圍外部分，應
    予撤銷，為有理由，應予准許。
四、本件事證已臻明確，兩造其餘攻擊防禦方法及所舉證據，經
    審酌結果，與本件判決結論均無影響，爰不一一論述，附此
    敘明。
五、結論：原告之訴為有理由，依民事訴訟法第78條，判決如主
    文。
中    華    民    國   100    年    6     月    30    日
                  民事第四庭    法  官  張清洲
正本係照原本作成。
如對本判決上訴，須於判決送達後20日內向本院提出上訴狀。如
委任律師提起上訴者，應一併繳納上訴審裁判費。
中    華    民    國   100    年    6     月    30    日
                                書記官  顏督訓